ACORDAO-COMPLETO-2553502

ACÓRDÃO 6604/2022 ATA 34/2022 - PRIMEIRA CÂMARA

VISTOS, relatados e discutidos estes autos de tomada de contas especial instaurada em desfavor do estabelecimento comercial Drogaria Breves/Drogaria Nova Formula Ltda. (CNPJ 06.298.078/0003-82) , solidariamente com a Sra. Sara Breves de Paiva Revoredo (CPF XXX.000.351-XX) , na qualidade de administradora da empresa, em razão da aplicação irregular dos recursos do Sistema Único de Saúde (SUS) no âmbito do Programa Farmácia Popular do Brasil - Aqui Tem Farmácia Popular (PFPB) ;
ACORDAM os ministros do Tribunal de Contas da União, reunidos em sessão da 1ª Câmara, diante das razões expostas pelo relator, em: 
9.1. julgar irregulares as contas do estabelecimento comercial Drogaria Breves/Drogaria Nova Formula Ltda. (CNPJ 06.298.078/0003-82) e da Sra. Sara Breves de Paiva Revoredo (CPF XXX.000.351-XX) , na qualidade de administradora da empresa, com fundamento nos arts. 1º, inciso I, 16, inciso III, alíneas "b" e "c", da Lei 8.443/1992, c/c com os arts. 1º, inciso I, 209, incisos II e III, do RI/TCU;
9.2. condenar, solidariamente, os responsáveis acima mencionados, com fundamento no art. 19, caput, da Lei 8.443/1922, c/c o art. 210 do RI/TCU, ao pagamento das quantias a seguir especificadas, com a fixação do prazo de 15 (quinze) dias, a contar da notificação, para comprovar, perante o Tribunal (art. 23, inciso III, alínea "a", da Lei 8.443/1992, c/c o art. 214, inciso III, alínea "a", do Regimento Interno) , o recolhimento da dívida aos cofres do Fundo Nacional de Saúde, atualizada monetariamente e acrescida dos juros de mora, calculados a partir das datas discriminadas, até a data do recolhimento, na forma prevista na legislação em vigor, com o abatimento de valores acaso já satisfeitos, nos termos da legislação vigente:
	DATA DA OCORRÊNCIA
	VALOR ORIGINAL
 (R$) 
	D/C

	24/02/2011
	             4,05 
	D

	31/03/2011
	           23,38 
	D

	31/05/2011
	           11,50 
	D

	29/06/2011
	           13,77 
	D

	10/08/2011
	           27,54 
	D

	27/09/2011
	           13,77 
	D

	08/02/2012
	           54,23 
	D

	12/03/2012
	           13,77 
	D

	27/03/2012
	           61,34 
	D

	27/03/2012
	           19,20 
	D

	27/04/2012
	           25,56 
	D

	27/04/2012
	           53,00 
	D

	14/06/2012
	           51,12 
	D

	14/06/2012
	           13,77 
	D

	26/07/2012
	           57,60 
	D

	27/07/2012
	             7,02 
	D

	27/07/2012
	           51,12 
	D

	23/08/2012
	         372,00 
	D

	24/08/2012
	           76,68 
	D

	10/09/2012
	         618,31 
	D

	11/10/2012
	         324,00 
	D

	15/10/2012
	         276,05 
	D

	09/11/2012
	         194,10 
	D

	20/11/2012
	         178,92 
	D

	18/12/2012
	           91,20 
	D

	19/12/2012
	         168,70 
	D

	30/12/2012
	           86,91 
	D

	31/12/2012
	         198,30 
	D

	19/02/2013
	           86,91 
	D

	07/03/2013
	           93,60 
	D

	14/03/2013
	         193,80 
	D

	15/03/2013
	           15,34 
	D

	29/04/2013
	           51,12 
	D

	08/05/2013
	           54,60 
	D

	31/05/2013
	         200,97 
	D

	04/06/2013
	         114,00 
	D

	31/07/2013
	           24,90 
	D

	09/09/2014
	         502,80 
	D

	02/10/2014
	     4.137,90 
	D

	02/10/2014
	             4,80 
	D

	03/10/2014
	         483,52 
	D

	03/10/2014
	           13,77 
	D

	03/11/2014
	   15.360,32 
	D

	28/11/2014
	   20.791,63 
	D

	28/11/2014
	           29,37 
	D

	28/11/2014
	         132,50 
	D

	14/01/2015
	   21.102,44 
	D

	14/01/2015
	           13,77 
	D

	14/01/2015
	           18,57 
	D

	09/02/2015
	   25.897,77 
	D

	09/02/2015
	           42,93 
	D

	03/03/2015
	   25.758,29 
	D

	03/03/2015
	           16,80 
	D

	02/04/2015
	   14.253,34 
	D

	02/04/2015
	           45,93 
	D

	02/04/2015
	             5,40 
	D

	05/05/2015
	     9.560,73 
	D

	05/05/2015
	         193,15 
	D

	11/03/2019
	             7,59 
	C

	28/02/2019
	             7,59 
	C

9.3. aplicar ao estabelecimento comercial Drogaria Breves/Drogaria Nova Formula Ltda. (CNPJ 06.298.078/0003-82) e à Sra. Sara Breves de Paiva Revoredo (CPF XXX.000.351-XX) , na qualidade de administradora da empresa, a multa individual prevista no art. 57 da Lei 8.443/1992, c/c o art. 267 do Regimento Interno, no valor de R$ 15.000,00 (quinze mil reais) , fixando-lhes o prazo de 15  (quinze) dias, a contar da notificação, para que comprove, perante o Tribunal (art. 214, inciso III, alínea "a" do Regimento Interno) , o recolhimento da dívida aos cofres do Tesouro Nacional, atualizada monetariamente desde a data deste acórdão até a do efetivo recolhimento, se for paga após o vencimento, na forma da legislação em vigor;
9.4. autorizar a cobrança judicial das dívidas, caso não atendidas as notificações, na forma do art. 28, inciso II, da Lei 8.443/1992;
9.5. autorizar, desde logo, caso solicitado e o processo não tenha sido remetido para cobrança judicial, o pagamento das dívidas em até 36 (trinta e seis) parcelas mensais e consecutivas, nos termos do art. 26 da Lei 8.443/1992, c/c o art. 217 do Regimento Interno/TCU, fixando-se o vencimento da primeira parcela em 15 (quinze) dias, a contar do recebimento da notificação, e o das demais a cada mês, devendo incidir sobre cada valor mensal os correspondentes acréscimos legais, na forma prevista na legislação em vigor, sem prejuízo de alertar os responsáveis de que a falta de comprovação do recolhimento de qualquer parcela implicará o vencimento antecipado do saldo devedor;
9.6. notificar a prolação deste acórdão ao Procurador-Chefe da Procuradoria da República no Distrito Federal, nos termos do § 3º do art. 16 da Lei 8.443/1992, c/c o § 7º do art. 209 do Regimento Interno do TCU, para adoção das medidas que entender cabíveis, bem assim aos responsáveis e ao Fundo Nacional de Saúde.

Tomada de contas especial instaurada em razão de não comprovação da regular aplicação dos recursos repassados pela União no Programa Farmácia Popular do Brasil.

Primeira Câmara

Fundo Nacional de Saúde - MS.

3. Responsáveis: Drogaria Nova Formula Ltda. (06.298.078/0003-82) e Sara Breves de Paiva Revoredo (XXX.000.351-XX).

13.1. Ministros presentes: Walton Alencar Rodrigues (Presidente) e Vital do Rêgo (Relator).
13.2. Ministro-Substituto convocado: Marcos Bemquerer Costa.
13.3. Ministros-Substitutos presentes: Augusto Sherman Cavalcanti e Weder de Oliveira.

VITAL DO RÊGO

Adoto como parte do relatório o pronunciamento da Secretaria de Controle Externo de Tomada de Contas Especial (peça 79) , que contou com a anuência do corpo diretivo daquela unidade (peças 80 e 81) , lavrada nos seguintes termos:
INTRODUÇÃO
	Cuidam os autos de Tomada de Contas Especial instaurada pelo Fundo Nacional de Saúde/Ministério da Saúde (FNS/MS) , em desfavor do estabelecimento comercial Drogaria Breves/Drogaria Nova Formula Ltda., solidariamente com a Sra. Sara Breves de Paiva Revoredo, em razão da aplicação irregular de recursos do Sistema Único de Saúde (SUS) no âmbito do Programa Farmácia Popular do Brasil - Aqui Tem Farmácia Popular (PFPB) , no período de 24/2/2011 a 5/5/2015, o que teria ocasionado um prejuízo de R$ 142.287,88, em valores históricos, aos cofres do FNS.
HISTÓRICO
Programa Farmácia Popular do Brasil
O Farmácia Popular do Brasil é um programa do Governo Federal que procura ampliar o acesso da população a medicamentos necessários para o tratamento de doenças com grande ocorrência no país.
As farmácias e drogarias que aderem ao programa fornecem aos cidadãos, de forma gratuita, medicamentos para o tratamento de hipertensão, diabetes e asma. Além destes, são disponibilizados, com até 90% de desconto, medicamentos para rinite, dislipidemia, doença de Parkinson, osteoporose, glaucoma, anticoncepcionais e fraldas geriátricas. 
Para ter acesso ao medicamento, o cidadão precisa comparecer ao estabelecimento credenciado portando CPF próprio, receita médica válida e documento com foto, bem como assinar o cupom vinculado e o cupom fiscal no ato da aquisição.
Para cada dispensação realizada, o Ministério da Saúde reembolsa o comerciante conforme a tabela de referência de preços de medicamentos, disponibilizada em: http://portalms.saude.gov.br/acoes-e-programas/farmacia-popular/legislacao.
O cadastro dos estabelecimentos da rede privada de comércio farmacêutico se dá mediante a entrega da documentação solicitada e o preenchimento do formulário de inscrição e do Requerimento e Termo de Adesão (RTA) .
A participação no Programa Farmácia Popular do Brasil - PFPB é voluntária e as farmácias e drogarias que pretendem participar devem assinar termo no qual declaram estar cientes do conteúdo e das exigências da Portaria que rege o Programa, as quais aceitam e se comprometem a cumprir.
Auditoria do Denasus e Instauração da TCE
A presente TCE originou-se de constatações do Departamento Nacional de Auditoria do SUS (Denasus) em auditoria realizada entre 12/5/2016 e 20/5/2016, com a finalidade de avaliar a execução do Programa Farmácia Popular do Brasil junto ao estabelecimento comercial Drogaria Breves/Drogaria Nova Formula Ltda., abrangendo o período de fevereiro de 2011 a maio de 2015, com foco no cumprimento das normas estabelecidas pela Portaria GM/MS nº 184/2011, vigente de 3/2/2011 a 14/5/2012, e Portaria GM/MS nº 971/2012, vigente de 15/5/2012 a 27/1/2016, que dispõem sobre o Programa Farmácia Popular do Brasil.
De acordo com o Relatório de Auditoria nº 16558 do Denasus e seus anexos (peças 3-4) , foram constatadas irregularidades que representavam débito de R$ 142.287,88, em valores históricos.
Foram constatadas, no referido Relatório, as seguintes irregularidades:
2.1. Irregularidade nas dispensações e/ou na documentação comprobatória de dispensações de medicamentos do Programa Farmácia Popular do Brasil, caracterizada por:
registro de dispensação de medicamentos sem notas fiscais que comprovem a aquisição, contrariando o disposto nos arts. 27, 43, e 44 da Portaria GM/MS nº 184/2011, vigente de 3/2/2011 a 14/5/2012; e nos arts. 23, 39 e 40 da Portaria GM/MS nº 971/2012, vigente de 15/5/2012 a 27/1/2016. Evidência: constatações 441177, 441181, 441183, 441185 e 441186 (peça 3, p. 7-15) ;
não apresentação de cópia do cupom fiscal, cupom vinculado e/ou receitas médicas solicitados, contrariando o disposto nos arts. 25, 26, 27, 43 e 44 da Portaria GM/MS nº 184/2011, vigente de 3/2/2011 a 14/5/2012; e nos arts. 21, 22, 23, 39 e 40 da Portaria GM/MS nº 971/2012, vigente de 15/5/2012 a 27/1/2016. Evidência: constatação 441188 (peça 3, p. 15-16) ;
apresentação de cupom fiscal, cupom vinculado e/ou receitas médicas com irregularidades, contrariando o disposto no art. 44 da Portaria GM/MS nº 184/2011, vigente de 3/2/2011 a 14/5/2012; e no art. 40 da Portaria GM/MS nº 971/2012, vigente de 15/5/2012 a 27/1/2016. Evidência: constatações 441189 e 441190 (peça 3, p. 16-19) .
O detalhamento do débito apurado pelo Denasus consta da peça 3, p. 21-23 e peça 4, p. 121. 
Diante das constatações o Denasus deu oportunidade de defesa aos responsáveis, em obediência aos princípios constitucionais que asseguram o direito ao contraditório e à ampla defesa, como demonstram as notificações expedidas em 26/7/2016 (peça 16) . Conforme cita o Relatório de Auditoria nº 16558, os responsáveis apresentaram justificativas, as quais não lograram afastar as irregularidades apontadas.  
Superada a fase de defesa administrativa, foram emitidas notificações de cobrança pela Secretaria Executiva do FNS aos responsáveis, em ofícios emitidos em 5/5/2017 (peça 22) , bem como edital, publicado no D.O.U em 26/5/2017 (peça 25) . 
Assim, o motivo que levou à instauração da presente Tomada de Contas Especial está materializado por prejuízo causado pelo estabelecimento comercial Drogaria Breves/Drogaria Nova Formula Ltda. ao Programa Farmácia Popular do Brasil, no valor histórico de R$ 142.287,88, no período de 24/2/2011 a 5/5/2015, tendo em vista irregularidades que contrariaram as normas vigentes à época, especialmente a Portaria GM/MS nº 184/2011, vigente de 3/2/2011 a 14/5/2012, e Portaria GM/MS nº 971/2012, vigente de 15/5/2012 a 27/1/2016, frente às constatações apontadas no Relatório de Auditoria nº 16558 do Denasus (peça 3) e consolidadas na Matriz de Responsabilização acostada pelo órgão instaurador (peça 40) .
Com base no Relatório de Auditoria do Denasus e com fundamento na IN/TCU 71/2012, alterada pela IN/TCU 76/2016 e DN/TCU 155/2016, o Fundo Nacional de Saúde autorizou a instauração de Tomada de Contas Especial (peça 38) .
O Relatório Completo do Tomador de Contas Especial nº 366/2020 (peça 41) registra a apuração de fatos, a quantificação do dano, bem como a identificação dos responsáveis, nos termos do art. 2º da IN TCU 71/2012.
Registra, ainda, que foi dada oportunidade de defesa aos responsáveis, conforme as notificações relacionadas no item "V" do relatório do tomador, expedidas visando a regularização das contas e o ressarcimento do dano (peça 41, p. 12-13) . 
Por fim, o tomador de contas concluiu pela responsabilização do estabelecimento comercial Drogaria Breves/Drogaria Nova Formula Ltda., solidariamente com a Sra. Sara Breves de Paiva Revoredo, quantificando-se o débito no valor de R$ 212.560,89, atualizado em 5/8/2020 (peça 41, p. 1) . A inscrição em conta de responsabilidade, no SIAFI, foi efetuada mediante a Nota de Lançamento de Sistema nº 2020NS061551, de 6/8/2020 (peça 42) .
Uma vez concluída a TCE no âmbito do Fundo Nacional de Saúde, esta foi remetida à Controladoria-Geral da União, a qual emitiu o 	Relatório de Auditoria nº 2304/2020 (peça 44) , que anui com as conclusões do Relatório de Auditoria nº 16558 do Denasus (peça 3) e Relatório de Tomada de Contas Especial nº 366/2020 (peça 41) . 
Diante disso, a Secretaria de Controle Interno certificou a irregularidade das contas (peça 45) , acompanhado do parecer do dirigente do órgão de controle interno (peça 46) , tendo o Ministro de Estado da Saúde registrado o conhecimento das conclusões daquele órgão de controle interno (peça 47) . 
Autuada no TCU em 5/10/2020, foi realizada Instrução Preliminar com proposta de citação (peça 51) do estabelecimento comercial Drogaria Breves/Drogaria Nova Formula Ltda. (CNPJ 06.298.078/0003-82) e da Sra. Sara Breves de Paiva Revoredo (CPF XXX.000.351-XX) , a qual obteve parecer favorável da Subunidade (peça 52) e da Unidade (peça 53) . 
Os responsáveis foram citados por meio dos seguintes expedientes:
	Natureza
	Comunicação 
	Data de expedição
	Peça
	Destinatário
	Origem do endereço
	Data da ciência ou motivo da devolução
	Peça da ciência
	Peça da Resposta

	Citação
	Ofício 21902/2021-Seproc
	26/05/2021
	57
	Sara Breves de Paiva Revoredo
	Receita Federal
	08/06/2021
	59
	59, 60, 61

	Citação
	Ofício 21903/2021-Seproc
	26/05/2021
	56
	Drogaria Nova Formula Ltda
	Receita Federal
	01/06/2021
	58
	59, 60, 61

No dia 10/6/2021, a Dra. Nathália da Silva Reis, OAB/DF 43.931, apresentou alegações de defesa em nome do estabelecimento comercial Drogaria Breves/Drogaria Nova Formula Ltda. e da Sra. Sara Breves de Paiva Revoredo (peças 59-61) , sem, no entanto, juntar procuração que lhe outorgasse poderes para representá-los.
Em virtude do vício de representação, foi proposta, por meio do despacho constante da peça 64, diligência à Sra. Sara Breves de Paiva Revoredo e à Drogaria Nova Fórmula Ltda, para que encaminhassem o instrumento de procuração com poderes de representação à advogada Nathalia da Silva Reis, OAB/DF 43.931, sob pena de, nos termos do art. 145, § 1º, do Regimento Interno do TCU, serem tidos como inexistentes os atos praticados pelo procurador.
Os responsáveis foram diligenciados por meio dos seguintes expedientes:
	Natureza
	Comunicação 
	Data de expedição
	Peça
	Destinatário
	Origem do endereço
	Data da ciência ou motivo da devolução
	Peça da ciência
	Peça da Resposta

	Diligência
	Ofício 9434/2022-Seproc
	21/03/2022
	76
	Drogaria Nova Formula Ltda
	Receita Federal
	28/03/2022
	77
	Não houve

	Diligência
	Ofício 71496/2021-Seproc
	11/01/2022
	68
	Drogaria Nova Formula Ltda
	Receita Federal
	Desconhecido
	Não houve
	Não houve

	Diligência
	Ofício 71498/2021-Seproc
	11/01/2022
	69
	Sara Breves de Paiva Revoredo
	TSE
	14/01/2022
	71
	73

	Diligência
	Ofício 71499/2021-Seproc
	11/01/2022
	70
	Sara Breves de Paiva Revoredo
	Receita Federal
	Ausente
	Não houve
	Não houve

No dia 26/1/2022, foi juntada procuração outorgando à Dra. Nathália da Silva Reis, OAB/DF 43.931, poderes para representar apenas a Sra. Sara Breves de Paiva Revoredo (peça 73) . 
Apesar de a Dra. Nathália da Silva Reis, OAB/DF 43.931, ter apresentado alegações de defesa em nome do estabelecimento comercial Drogaria Breves/Drogaria Nova Formula Ltda., como não juntada procuração, deverá tal ato ser considerado inexistente, e o estabelecimento comercial considerado revel.
ANÁLISE DOS PRESSUPOSTOS DE PROCEDIBILIDADE DA IN/TCU 71/2012
Viabilidade do Exercício do Contraditório e Ampla Defesa
Verifica-se que não há prejuízo ao contraditório e à ampla defesa, uma vez que não houve o transcurso de mais de dez anos desde o fato gerador sem que tenha havido a notificação dos responsáveis pela autoridade administrativa federal competente (art. 6º, inciso II, c/c art. 19 da IN/TCU 71/2012, modificada pela IN/TCU 76/2016) , pois os recursos transferidos e as despesas impugnadas referem-se aos exercícios de 2011 a 2015, e os responsáveis foram notificados sobre as irregularidades pela autoridade administrativa competente em 26/7/2016 (peça 16) .
Valor de Constituição da TCE
Verifica-se, também, que o valor atualizado do débito apurado (sem juros) em 1/1/2017 é de R$ 166.477,87, portanto superior ao limite mínimo de R$ 100.000,00, na forma estabelecida conforme os arts. 6º, inciso I, e 19 da IN/TCU 71/2012, modificada pela IN/TCU 76/2016.
VERIFICAÇÃO DA EXISTÊNCIA DE OUTROS DÉBITOS
Em atenção ao comando contido no item 9.4 do Acórdão 1772/2017-TCU-Plenário (Relator Ministro-Substituto Augusto Sherman) , e em atendimento ao disposto no art. 6º, § 1º, da Instrução Normativa TCU 71/2012, informa-se que não foi constatada a existência de outros débitos imputáveis aos responsáveis arrolados nestes autos em demais processos em tramitação no Tribunal. 
EXAME TÉCNICO
Esgotamento da via administrativa do Ministério da Saúde para ressarcimento do dano
Preliminarmente, oportuno consignar que, nos termos do art. 23, § 1º, do Decreto 7.827/2012, que regulamenta a Lei Complementar 141/2012, e item 9.3.5.2 do Acórdão 1072/2017-TCU-Plenário (Relator Ministro Bruno Dantas) , foram esgotadas, na via administrativa de controle interno do Ministério da Saúde, as medidas para ressarcimento do dano, conforme notificações aos responsáveis em 5/5/2017 (peça 22) , bem como edital, publicado no D.O.U em 26/5/2017 (peça 25) .
Caracterização das irregularidades geradoras do dano ao erário
Extrai-se da situação sintetizada na seção "histórico" desta instrução que o tomador de contas identificou como ilícito gerador do dano as seguintes irregularidades, o que teria ocasionado um prejuízo de R$ 142.287,88:
2.2. Irregularidade nas dispensações e/ou na documentação comprobatória de dispensações de medicamentos do Programa Farmácia Popular do Brasil, caracterizada por:
 Ocorrência 1: registro de dispensação de medicamentos sem notas fiscais que comprovem a aquisição;
Dispositivos violados: arts. 27, 43, e 44 da Portaria GM/MS nº 184/2011, vigente de 3/2/2011 a 14/5/2012; e arts. 23, 39 e 40 da Portaria GM/MS nº 971/2012, vigente de 15/5/2012 a 27/1/2016; 
Responsáveis: Drogaria Breves/Drogaria Nova Formula Ltda., e Sra. Sara Breves de Paiva Revoredo, sócia administradora, no período de 2/6/2004 a 2/6/2016;
Conduta: não apresentar notas fiscais que comprovem a compra e a existência em estoque dos medicamentos dispensados;
Evidência:  Constatações 441177, 441181, 441183, 441185 e 441186 do Relatório de Auditoria nº  16558 do Denasus (peça 3, p. 7-15) ;
Ocorrência 2: não apresentação de cópia do cupom fiscal, cupom vinculado e/ou receitas médicas solicitados;
Dispositivos violados: arts. 25, 26, 27, 43 e 44 da Portaria GM/MS nº 184/2011, vigente de 3/2/2011 a 14/5/2012; e arts. 21, 22, 23, 39 e 40 da Portaria GM/MS nº 971/2012, vigente de 15/5/2012 a 27/1/2016; 
Responsáveis: Drogaria Breves/Drogaria Nova Formula Ltda., e Sra. Sara Breves de Paiva Revoredo, sócia administradora, no período de 2/6/2004 a 2/6/2016;
Condutas: não apresentar as cópias do cupom fiscal, cupom vinculado e/ou receitas médicas solicitados, os quais servem para atestar a legalidade das dispensações realizadas;
Evidência: Constatação 441188 do Relatório de Auditoria nº 16558 do Denasus (peça 3, p. 15-16) ;
Ocorrência 3: apresentação de cupom fiscal, cupom vinculado e/ou receitas médicas com irregularidades;
Dispositivos violados: art. 44 da Portaria GM/MS nº 184/2011, vigente de 3/2/2011 a 14/5/2012; e art. 40 da Portaria GM/MS nº 971/2012, vigente de 15/5/2012 a 27/1/2016; 
Responsáveis: Drogaria Breves/Drogaria Nova Formula Ltda., e Sra. Sara Breves de Paiva Revoredo, sócia administradora, no período de 2/6/2004 a 2/6/2016;
Condutas: apresentar cupom fiscal, cupom vinculado e/ou receitas médicas com irregularidades e/ou realizar registro de dispensação de medicamentos de forma divergente ao constante desses documentos;
Evidência: Constatações 441189 e 441190 do Relatório de Auditoria nº 16558 do Denasus (peça 3, p. 16-19) .
Responsabilização da Pessoa Física dos Sócios e Dirigentes dos Estabelecimentos Comerciais e Individualização das Condutas
Devido ao caráter convenial conferido à relação entre o poder público e o particular no âmbito do Programa Farmácia Popular do Brasil, conforme claramente explicitado nas Portarias que o regem, a jurisprudência do TCU tem se solidificado no sentido de que sejam responsabilizados, além da pessoa jurídica, também seus administradores, pessoalmente, a comprovar a regular aplicação dos recursos públicos desse programa submetidos às suas decisões. Nesse diapasão, acerca das irregularidades constatadas na execução do PFPB, julgados recentes do TCU, a exemplo dos Acórdãos 3796/2020-TCU-Primeira Câmara (Relator Ministro Vital do Rêgo) , 2395/2020-TCU-Primeira Câmara (Relator Ministro-Substituto Weder de Oliveira) , e 2386/2020-TCU-Primeira Câmara (Relator Ministro Augusto Sherman) , têm responsabilizado a pessoa jurídica da farmácia/drogaria credenciada em solidariedade com a pessoa física dos seus administradores, não pelo instituto da desconsideração da personalidade jurídica, mas pela obrigação de prestar contas decorrente da natureza convenial da relação jurídica estabelecida. 
Sobre o assunto é claro o voto condutor do Acórdão 5259/2018-TCU-Primeira Câmara, (Relator Ministro Vital do Rêgo) :
Com relação à matéria de fato, como bem ressaltou o MPTCU, a norma que instituiu o PFPB (art. 2º, inciso II, da Portaria 184/2011, sucedido pelo art. 2º, inciso II, Portaria 111/2016) atribuiu ao programa, expressamente, a natureza de convênio, por meio do qual é outorgado ao particular (farmácia ou drogaria integrante da rede privada) a gestão de recursos públicos. Assim, ao assumir voluntariamente o múnus público de gestão de recursos do PFPB, o particular se submete à obrigação de prestar contas, conforme disposto no artigo 70, parágrafo único, da Constituição, e, eventual responsabilização em caso mau uso dos recursos geridos, consoante dispõe o artigo 71, inciso II, da CF/1988.
Nesse contexto, compartilho o entendimento do MPTCU, no sentido de que, ao se considerar a gestão de recursos públicos no âmbito de uma pessoa jurídica de direito privado, as decisões das pessoas naturais administradoras dessa pessoa jurídica determinam a destinação a ser dada àqueles recursos públicos. Isso faz com que, além da pessoa jurídica, também seus administradores sejam obrigados, pessoalmente, a comprovar a regular aplicação dos recursos públicos submetidos às suas decisões, a exemplo do que deliberou esta Corte no Acórdão 8969/2016-TCU-Segunda Câmara (Relator Ministro Raimundo Carreiro) .
Dessa forma, nos casos em que o estabelecimento comercial farmacêutico é uma sociedade limitada (Ltda.) , devem ser chamados aos autos a pessoa jurídica em solidariedade com as pessoas físicas dos sócios administradores, com suas responsabilidades restritas aos períodos de administração. 
O caso concreto tratado nesta TCE envolve o estabelecimento comercial Drogaria Breves/Drogaria Nova Formula Ltda. (CNPJ 06.298.078/0003-82) , constituído sob a natureza jurídica de sociedade limitada, devendo assim serem responsabilizados também os seus sócios administradores constantes do quadro societário à época das ocorrências, conforme se verifica na Base de Dados da RFB (peça 50) e no Contrato Social e alterações (peça 15) , tratando-se, no caso em tela, apenas da Sra. Sara Breves de Paiva Revoredo (CPF XXX.000.351-XX) , sócia administradora, no período de 2/6/2004 a 2/6/2016.
Considerando os ilícitos acima identificados, a imputação de responsabilidade atende aos pressupostos estabelecidos na jurisprudência desta Corte de Contas. Com efeito, há elementos para individualizar as condutas, o nexo de causalidade entre estas e as irregularidades geradoras do dano e está caracterizada a atuação, no mínimo culposa, dos responsáveis, conforme resumido na matriz de responsabilização anexa a esta instrução e demonstrado na descrição das ocorrências listadas no tópico retro "Caracterização das irregularidades geradoras do dano ao erário".
Encontram-se, dessa forma, elementos probatórios nos autos que autorizam a responsabilização do estabelecimento comercial Drogaria Breves/Drogaria Nova Formula Ltda. e da Sra. Sara Breves de Paiva Revoredo, na condição de sócia administradora.
Na seara do Direito Financeiro, é cediço que cabe ao responsável demonstrar, por meio da documentação exigida nos normativos do PFPB, a boa e regular aplicação dos recursos públicos federais geridos no âmbito do referido programa, ainda que tais recursos financeiros lhes tenham sido repassados posteriormente à dispensação dos medicamentos, pois fora feito com base nas informações prestadas pelo estabelecimento comercial farmacêutico à luz das exigências previamente estabelecidas e aceitas pelo ente privado. 
Cabia às pessoas aqui responsabilizadas comprovar, por meio de documentos hábeis (notas fiscais de entrada, receitas médicas, cupons vinculados, cupons fiscais, etc.) , que as dispensações de medicamentos respeitaram os normativos do programa.
Citações
Em cumprimento ao Despacho do Secretário da Secex-TCE (peça 53) , foi promovida a citação dos responsáveis por meio dos seguintes expedientes:
	Natureza
	Comunicação 
	Data de expedição
	Peça
	Destinatário
	Origem do endereço
	Data da ciência ou motivo da devolução
	Peça da ciência
	Peça da Resposta

	Citação
	Ofício 21902/2021-Seproc
	26/05/2021
	57
	Sara Breves de Paiva Revoredo
	Receita Federal
	08/06/2021
	59
	59, 60, 61

	Citação
	Ofício 21903/2021-Seproc
	26/05/2021
	56
	Drogaria Nova Formula Ltda
	Receita Federal
	01/06/2021
	58
	59, 60, 61

Alegações de defesa da Sra. Sara Breves de Paiva Revoredo
No documento constante da peça 59, a responsável apresentou as seguintes alegações/informações:
Primeira alegação
Alega que a presente Tomada de Contas Especial, instaurada apenas em 2020, trata de situações que teriam ocorrido entre 24/2/2011 e 5/5/2015, estando, dessa forma, prescritas as pretensões ressarcitória e punitiva, nos termos da Lei 9.873/99, que estabelece o prazo prescricional em 5 anos.
Análise
Conforme Acórdão 374/2017-TCU-Plenário (Relator Ministro Bruno Dantas) , o instituto da prescrição nos processos do TCU obedece ao art. 37, § 5º, da Constituição Federal, no que tange ao ressarcimento do prejuízo, e ao art. 205 da Lei 10.406/2002 (Código Civil) , no que se refere à pretensão punitiva. Assim, quanto ao débito, ainda prevalece no TCU o entendimento de que a ação é imprescritível, e quanto à aplicação de sanções, ela prescreve em dez anos, a contar da data de ocorrência das irregularidades. Esse entendimento encontra amparo na Súmula TCU 282, segundo a qual "as ações de ressarcimento movidas pelo Estado contra os agentes causadores de danos ao erário são imprescritíveis".
Cabe destacar, no entanto, que o Supremo Tribunal Federal - STF, no Recurso Extraordinário - RE 636.886, fixou a tese, com repercussão geral reconhecida, de que "é prescritível a pretensão de ressarcimento ao erário fundada em decisão de Tribunal de Contas" (Tema 899) . Em que pese o questionamento acerca da abrangência da tese ali firmada, no sentido de que se aplicaria apenas ao processo de execução da condenação imposta pelo TCU (ou seja, inaplicável à pretensão de ressarcimento exercida no processo de "conhecimento" da TCE) , verifica-se que o STF, em reiteradas decisões prolatadas por suas duas turmas, tem decidido que se aplica, no âmbito do TCU, o prazo prescricional de 5 anos, estabelecido na Lei 9.873/1999, tanto à pretensão sancionatória quanto à ressarcitória.
Seja por aplicação direta ou por analogia, a orientação sufragada é no sentido de que o prazo de 5 anos é compatível com a tese de que a ação e a execução prescrevem no mesmo prazo (Súmula 150 do STF) , bem como com o fato de que a Lei 9.873/1999 - que regulamenta o exercício de ação punitiva pela Administração Pública Federal, direta e indireta - regeria integralmente a prescrição no âmbito do TCU. 
Quanto a este último aspecto, o Ministro Luís Roberto Barroso, no voto exarado no julgamento do MS 32.201, embora tenha advertido que a atuação do TCU, em sua acepção clássica, não se qualificaria como exercício do poder de polícia, ressaltou que a Lei 9.873/1999 assumiria vocação regulatória geral da prescrição do exercício da competência sancionadora da Administração Pública, sendo sua disciplina aplicável a qualquer ação punitiva da Administração Pública Federal, exceto àquelas esferas em que exista regulamentação específica. 
Ademais, em virtude da autonomia científica do Direito Administrativo, não haveria razão plausível para suprimir a omissão da Lei Orgânica do Tribunal de Contas da União no tocante ao estabelecimento de um prazo prescricional próprio, valendo-se das normas de direito civil, e não das de direito administrativo.
Eis algumas ementas que evidenciam o entendimento predominante do STF:
Ementa: AGRAVO REGIMENTAL EM MANDADO DE SEGURANÇA. TOMADA DE CONTAS ESPECIAL. TRIBUNAL DE CONTAS DA UNIÃO. CONDENAÇÃO A RESSARCIMENTO AO ERÁRIO. PRESCRIÇÃO. MARCO INTERRUPTIVO. ART. 2°, II, DA LEI 9.873/1999. ATO INEQUÍVOCO DE APURAÇÃO DO FATO. DISCUSSÃO. DIREITO LÍQUIDO E CERTO. DEMONSTRAÇÃO. INOCORRÊNCIA. SUBSISTÊNCIA DA DECISÃO AGRAVADA. AGRAVO A QUE SE NEGA PROVIMENTO. I - As razões do agravo regimental são inaptas para desconstituir os fundamentos da decisão agravada, que, por isso, se mantêm hígidos. II - Aplicando-se a regulamentação da Lei 9.873/1999 ao caso concreto, observa-se que a pretensão sancionatória do TCU, em relação aos atos praticados pelo impetrante, levando-se em consideração a ocorrência de 5 causas interruptivas da prescrição, não teria sido fulminada pelo decurso do tempo. III - A pretensão do recorrente, fundada na discussão sobre os fatos apontados como marcos interruptivos da prescrição da pretensão punitiva da Administração Pública, refoge aos estreitos limites do mandamus, ante a ausência de liquidez e certeza do direito pleiteado. IV - Agravo regimental a que se nega provimento. MS 36067 ED-AgR. Órgão julgador: Segunda Turma. Relator (a) : Min. RICARDO LEWANDOWSKI. Julgamento: 18/10/2019
Ementa: AGRAVO REGIMENTAL EM RECLAMAÇÃO. TRIBUNAL DE CONTAS DA UNIÃO. TOMADA DE CONTA ESPECIAL. PRESCRIÇÃO DA PRETENSÃO PUNITIVA. RECONHECIDA EM DECISÃO DO SUPREMO TRIBUNAL FEDERAL. PRESCRITIBILIDADE DO RESSARCIMENTO AO ERÁRIO FUNDADA EM DECISÃO DE TRIBUNAL DE CONTAS. AÇÃO DE IMPROBIDADE ADMINISTRATIVA COM PEDIDO DE RESSARCIMENTO JÁ EM CURSO. AGRAVO REGIMENTAL A QUE SE NEGA PROVIMENTO. I - O acórdão do TCU determinou a formação de processo administrativo para avaliarem, efetivamente, a eventual responsabilização do agravado para o ressarcimento do dano ao erário, contrariando, assim, autoridade desta Corte no MS 35.512/DF, uma vez que houve a concessão da segurança para declarar a ocorrência da prescrição da pretensão punitiva do TCU em relação às infrações imputadas a ele, destacando-se que a União poderia perseguir os valores referentes ao ressarcimento dos danos na esfera judicial. II  Agravo regimental a que se nega provimento. (Rcl 39497 AgR. Órgão julgador: Segunda Turma. Relator (a) : Min. RICARDO LEWANDOWSKI. Julgamento: 10/10/2020) 
Ementa: MANDADO DE SEGURANÇA. DIREITO ADMINISTRATIVO. TRIBUNAL DE CONTAS DA UNIÃO. SERVIDOR DA SECRETARIA DE SAÚDE DO ESTADO DO ACRE. FISCALIZAÇÃO OMISSA E DEFICIENTE NA EXECUÇÃO DE DOIS CONVÊNIOS FIRMADOS ENTRE A SECRETARIA ESTADUAL E O MINISTÉRIO DA SAÚDE. APLICAÇÃO DE MULTA. ARTS. 28, II, E 58, II, DA LEI 8.443/1992. ART. 268, II, DO REGIMENTO INTERNO DO TCU. PRESCRIÇÃO DA PRETENSÃO SANCIONATÓRIA. OCORRÊNCIA. APLICAÇÃO DA LEI 9.873/1999. PRECEDENTES DESTE STF. MEDIDA LIMINAR DEFERIDA E RATIFICADA NO EXAME DE MÉRITO. SEGURANÇA CONCEDIDA PARA AFASTAR A MULTA APLICADA. 1. A prescrição da pretensão punitiva do TCU é regulada pela Lei 9.873/1999, descabendo a aplicação do prazo decenal previsto na legislação civil (art. 205 do Código Civil) . Ao revés, incide o prazo quinquenal previsto na Lei 9.873/1999 (MS 32201, Rel. Min. Roberto Barroso, PRIMEIRA TURMA, DJe 7/8/2017; MS 35.512-AgR, Rel. Min. Ricardo Lewandowski, SEGUNDA TURMA, DJe 21/6/2019) . 2. In casu, na linha do parecer apresentado pelo Ministério Público Federal e da decisão liminar de minha lavra, é inequívoca a superação do prazo prescricional quinquenal. Os ilícitos apontados pela Corte de Contas ocorreram em julho de 2006, tendo o processo de auditoria sido instaurado em 9/10/2006. A ordem de citação do responsável para a audiência, por sua vez, ocorreu em 25/6/2007. Entretanto, a decisão condenatória recorrível foi exarada somente em 31/5/2016, data da prolação do Acórdão 3513/2016-TCU-Primeira Câmara. 3. Ex positis, CONCEDO A SEGURANÇA unicamente para afastar a sanção de multa aplicada ao impetrante, nos autos da Tomada de Contas Processo 023.288/2006-0, máxime da ocorrência de prescrição da pretensão punitiva do Tribunal de Contas da União. MS 35940. (Órgão julgador: Primeira Turma. Relator (a) : Min. LUIZ FUX. Julgamento: 16/06/2020) .
Essa orientação também foi seguida nas seguintes decisões monocráticas: MS 36.127-MC/DF e MS 35.940-MC/DF, Rel. Min. Luiz Fux; MS 35.294, MS 35.539/DF e MS 35.971-TP/DF, Rel. Min. Marco Aurélio; MS 34.256 MC/DF, MS 36.054-MC e MS 36.067-MC/DF, Rel. Min. Ricardo Lewandowski.
Importante destacar que STF tem se pronunciado no sentido de reconhecer, não só a aplicação da prescrição quinquenal disciplinada pela Lei 9.873/1999, mas também a incidência dos marcos interruptivos do prazo prescricional consignados na referida lei, tantas vezes quanto presentes os suportes fáticos (MS 32201, Relator: Min. Roberto Barroso) , entendimento também adotado nas seguintes decisões monocráticas: MS 36.054, MS 34.256-MC, MS 35.512 e MS 36.067-MC, todos de relatoria do Min. Ricardo Lewandowski; MS 35.294, MS 35.539 e MS 35.971-TP, todos de relatoria do Min. Marco Aurélio; MS 32.201, Rel. Min. Roberto Barroso, e MS 36.127-MC e MS 35.940-MC, Min. Luiz Fux.
Em relação ao termo inicial da contagem do prazo prescricional, o caput do art. 1º da Lei 9.873/1999 oferece solução que não destoa do modelo adotado pelo TCU a partir do incidente de uniformização de jurisprudência em que se examinou a prescrição da pretensão punitiva (Acórdão 1441/2016-TCU-Plenário, Relator Ministro Benjamin Zymler) , o qual tem como única particularidade a especificação da regra a ser aplicada nos casos de infrações permanentes ou continuadas, qual seja:
a)	regra geral: data da prática do ato (o que equivale à "ocorrência da irregularidade sancionada") ;
b)	regra especial: no caso de infração permanente ou continuada, do dia em que tiver cessado.
O art. 2º da Lei 9.873/1999 estabelece as causas interruptivas da prescrição punitiva, consoante abaixo transcrito, já na redação conferida pela Lei 11.941/2009:
Art. 2º Interrompe-se a prescrição da ação punitiva:
I - pela notificação ou citação do indiciado ou acusado, inclusive por meio de edital;
II - por qualquer ato inequívoco, que importe apuração do fato;
III - pela decisão condenatória recorrível.
IV - por qualquer ato inequívoco que importe em manifestação expressa de tentativa de solução conciliatória no âmbito interno da administração pública federal.
Bem se vê, portanto, que haveria uma multiplicidade de causas de interrupção da prescrição, conforme se depreende do art. 2º da Lei 9.873/1999. Tal exegese encontra respaldo em precedentes do STF, a exemplo do que se decidiu no julgamento do MS 36067 (Relator Ministro Ricardo Lewandowski) , com destaque para trecho do voto em que o Relator reconhece cinco causas de interrupção da prescrição, in verbis:
 (...) Assim, faz-se necessário levar em consideração que, apesar de os fatos objeto da apuração conduzida pela Corte de Contas remontarem aos anos de 1999 e 2000, período no qual o impetrante era Secretário de Saúde municipal, o Tribunal de Contas da União deu prosseguimento à tomada de contas especial por ter constatado a ocorrência de 5 causas interruptivas da prescrição, a saber: a)  relatório de auditoria em conjunto realizada pelo Denasus e pela Secretaria Federal de Controle, lavrado em 06/07/2001, sendo este, certamente, um ato inequívoco que importou a apuração do fato (art. 2º, II, da Lei n. 9.873/1999) ; b)  instauração de Tomada de Contas Especial pelo FNS, ocorrida em 05/10/2005, sendo este também, certamente, um ato inequívoco que importou a apuração do fato  (art. 2º, II, da Lei n. 9.873/1999) ; c)  a autuação da presente Tomada de Contas Especial no âmbito do Tribunal de Contas da União, ocorrida em 12/08/2008, sendo este também, certamente, um ato inequívoco que importou a apuração do fato  (art. 2º, II, da Lei n. 9.873/1999) ; d) o ato que ordenou a citação do responsável, ora impetrante, ocorrida em 12/07/2010 (art. 2º, I, da Lei n. 9.873/1999) ; e e) o exercício do poder punitivo ocorrido em 20/06/2012, data da prolação do Acórdão 1563/2012-TCU-Plenário (art. 2º, III, da Lei n. 9.873/1999) .
No caso concreto, caso aplicada a tese firmada pelo STF no RE 636.886, no sentido de que a pretensão sancionatória do TCU se sujeitaria ao prazo prescricional de 5 anos, estabelecido na Lei 9.873/1999, ter-se-ia como marco inicial da prescrição a data do último fato gerador: 5/5/2015. A partir dessa data, houve interrupção do prazo prescricional em virtude: 
das notificações para apresentação de defesa, expedidas em 26/7/2016 (peça 16) ; 
da emissão do Relatório de Auditoria nº 16558, em 13/12/2016 (peça 3) 
das notificações de cobrança, expedidas em 5/5/2017 (peça 22) , bem como edital, publicado no D.O.U em 26/5/2017 (peça 25) ;
do despacho de instauração da TCE, emitido em 31/7/2020 (peça 38) ;
da emissão do Relatório Completo do Tomador de Contas Especial nº 366/2020, em 11/8/2020 (peça 41) ;
da autuação da Tomada de Contas Especial no âmbito do Tribunal de Contas da União, em 5/10/2020;
do recebimento da citação realizada no âmbito do TCU, em 08/06/2021 (peça 59) .
Verifica-se, dessa forma, que não teria transcorrido o prazo de 5 anos entre cada evento processual interruptivo.
Em que pese análise supra, na qual se verificou se estaria consumada a prescrição quinquenal defendida pelo STF, o entendimento ainda prevalecente no TCU é o firmado no Acórdão 374/2017-TCU-Plenário (Relator Ministro Bruno Dantas) , o qual estabelece que o instituto da prescrição nos processos do TCU obedece ao art. 37, § 5º, da Constituição Federal, no que tange ao ressarcimento do prejuízo, e ao art. 205 da Lei 10.406/2002 (Código Civil) , no que se refere à pretensão punitiva.
Não assiste, dessa forma, razão à defendente.
Segunda alegação
Alega que as ilegalidades cometidas não poderiam ser imputadas à defendente, vez que ela sequer seria atualmente a proprietária, assim como também não seria sócia durante o período das ocorrências, como se constataria no Contrato Social da empresa, segundo o qual seriam sócios apenas a Sra. Ana Maria Roquete Silva e o Sr. Wilson Ferreira de Paiva.
Alega que, mediante o Contrato Social anexo (peças 60 e 61) , seria possível notar que a defendente fora sócia em 2016, sendo que atualmente sequer constaria do quadro societário atualmente vigente. Não haveria, portanto, que se falar em qualquer obrigação e/ou condenação em face dela. 
Alega que, desde o ano de 2017, os únicos sócios responsáveis solidariamente por todas as demandas da drogaria seriam apenas o Sr. Wilson e a Sra. Ana Maria Roquete. Logo, não haveria que se falar em responsabilidade solidária em razão de uma cobrança de valor que estaria ocorrendo apenas em 2020. 
Alega que, utilizando-se do art. 1.003 do Código Civil, em seu parágrafo único, seria possível verificar que o cedente responderia solidariamente com o cessionário mediante as obrigações que tinha como sócio somente até dois anos depois de averbado o contrato social, estando, dessa forma, cessada sua eventual responsabilidade.
Alega, dessa forma, que deverá ser responsabilizado apenas o estabelecimento comercial, haja vista a responsabilidade da defendente ter cessado em virtude de se ter passado mais de dois anos desde que se retirou da sociedade.
Análise
A pessoa jurídica que participa do Programa Farmácia Popular do Brasil (PFPB) assume a gestão de recursos públicos, submetendo-se à obrigação de prestar contas, conforme disposto no art. 70, parágrafo único, da Constituição Federal, e sujeitando-se a eventual responsabilização em solidariedade com seus administradores, caso configurado o mau uso dos recursos geridos, nos termos do art. 71, inciso II, da Lei Maior. (Acórdãos 2.457/2019 e 5.259/2018, ambos TCU-Primeira Câmara e relatados pelo Ministro Vital do Rêgo) .
Outrossim, ao se considerar a gestão de recursos públicos no âmbito de uma pessoa jurídica de direito privado, as decisões das pessoas naturais administradoras dessa pessoa jurídica determinam a destinação a ser dada àqueles recursos públicos. Isso faz com que, além da pessoa jurídica, também seus administradores sejam obrigados, pessoalmente, a comprovar a regular aplicação dos recursos públicos submetidos às suas decisões, a exemplo do que deliberou esta Corte no Acórdão 8969/2016-TCU-Segunda Câmara (Relator Ministro Raimundo Carreiro) .
Assim, ao assumir voluntariamente o múnus público de gestão de recursos do PFPB, o particular se submete à obrigação de prestar contas, conforme disposto no artigo 70, parágrafo único, da Constituição, e, eventual responsabilização em caso de mau uso dos recursos geridos, consoante dispõe o artigo 71, inciso II, da CF/1988, em conjunto com a pessoa jurídica.
Corrobora esse entendimento a Súmula-TCU 286, segundo a qual: "A pessoa jurídica de direito privado destinatário de transferências voluntárias de recursos federais feitas com vistas à consecução de finalidade pública responde solidariamente com seus administradores pelos danos causados ao Erário na aplicação desses recursos".
O caso concreto tratado nesta TCE envolve o estabelecimento comercial Drogaria Breves/Drogaria Nova Formula Ltda. (CNPJ 06.298.078/0003-82) , constituído sob a natureza jurídica de sociedade limitada, devendo assim serem responsabilizados também os seus sócios administradores constantes do quadro societário à época das ocorrências, tratando-se, no caso em tela, apenas da Sra. Sara Breves de Paiva Revoredo (CPF XXX.000.351-XX) , sócia administradora, no período de 2/6/2004 a 2/6/2016, conforme se verifica na Base de Dados da RFB (peça 50) e no Contrato Social e alterações (peças 15 e 60) .
Ademais, a defendente foi instada a prestar contas ainda em 2016, conforme Comunicado de Auditoria nº 02/2016 (ausente dos autos) , bem como a apresentar defesa ante as irregularidades detectadas em 26/7/2016 (peça 16) .  
Não assiste, dessa forma, razão à defendente.
Terceira alegação
Alega que, mediante a auditoria realizada, teria restado comprovada a efetiva aquisição e posterior dispensação dos medicamentos ao consumidor, atingindo o escopo final do programa. Alega que, mesmo supostamente havendo ausência de comprovação fiscal, o objetivo final teria atingido, qual seja, a entrega dos medicamentos aos beneficiários.
Alega que, do lado do consumidor, seria interessante lembrar que sempre teria recebido medicamentos dispensados por farmacêuticos habilitados, recebendo a quantia indicada no receituário, de acordo com a prescrição médica, adquirindo a quantia exata do medicamento de que necessitava, sem qualquer irregularidade ou prejuízo ou fornecimento a mais do que o necessário. 
Alega, desta feita, que os erros formais junto ao sistema do "Programa Farmácia Popular do Brasil" não poderiam ensejar a conclusão de que teria havido a dispensação sem comprovação de aquisição, quando o que teria ocorrido seria mero erro formal, que não poderia implicar na obrigação de devolução de valores, já que a origem estaria comprovada. 
Alega que a própria auditoria teria reconhecido que teria havido a aquisição de medicamentos, apontando o prejuízo unicamente em razão do equívoco e/ou entrega incompleta de documentação, o que, por questões de erros formais, não poderia gerar a obrigação de ressarcimento de valores absurdos.
Alega que não existiria, em momento algum, a plena confirmação e comprovação da ocorrência de atos ilícitos que tenham causado danos aos cofres púbicos a fim de que os referidos valores sejam devolvidos. Em nenhum momento da conclusão da auditoria realizada teria havido a manifestação no sentido de afirmar que houve a má fé por parte da defendente, mas apenas meras alegações formais que poderiam ser administrativamente sanadas, apresentadas e resolvidas. 
Alega, por fim, que requerer o pagamento de R$ 501.587,40 em razão de supostos equívocos formais seria condenar a defendente em valor errôneo e causaria enriquecimento sem causa da Administração Pública. 
Análise
A participação no Programa Farmácia Popular do Brasil - PFPB se dá por meio de adesão, de forma que as farmácias e drogarias que pretendem participar devem atender aos critérios previstos nas Portarias que o regulamentam. A participação não constitui uma obrigatoriedade aos estabelecimentos farmacêuticos, mas sim uma manifestação de vontade, com celebração de convênio entre o estabelecimento e o Ministério da Saúde. As normas instituidoras do PFPB são de consulta pública e devem ser cumpridas pelos estabelecimentos que desejem dele participar, devendo, inclusive, atestar estar cientes de todo o conteúdo e exigências previstas, mediante apresentação de requerimento e assinatura de termo de adesão. 
Para atestar a veracidade e legalidade das dispensações realizadas é obrigatório armazenar e manter, por um prazo de 5 anos, as notas fiscais de aquisição dos medicamentos e/ou correlatos do Programa junto aos fornecedores, os cupons fiscais de venda, os cupons vinculados assinados pelos clientes e as respectivas receitas médicas. A ausência ou o vício em qualquer um desses documentos torna impossível atestar a legalidade da dispensação. 
Tal obrigação decorre da Portaria GM/MS nº 971/2012:
Art. 22. O estabelecimento deve manter por 5 (cinco) anos para apresentação, sempre que necessário, as vias assinadas dos cupons vinculados e cupons fiscais em ordem cronológica de emissão, com arquivamento de 2 (duas) cópias, uma em meio físico e outra em meio magnético e/ou arquivo digitalizado, no próprio estabelecimento.
Art. 23. Para a comercialização e a dispensação dos medicamentos e/ou correlatos no âmbito do PFPB, as farmácias e drogarias devem obrigatoriamente observar as seguintes condições:
I - apresentação pelo paciente, de documento oficial com foto no qual conste o seu número de CPF, e sua fotografia; e
II - apresentação de prescrição médica, no caso de medicamentos, ou prescrição, laudo ou atestado médico, no caso de correlatos, com as seguintes informações:
a) número de inscrição do médico no CRM, assinatura e carimbo médico e endereço do estabelecimento de saúde;
b) data da expedição da prescrição médica; e
c) nome e endereço residencial do paciente. 
§ 1º As farmácias e drogarias deverão providenciar 2 (duas) cópias legíveis da prescrição, laudo ou atestado médico apresentado pelo paciente no ato da compra, arquivando-as uma em meio físico e outra em meio magnético e/ou arquivo digitalizado no próprio estabelecimento, e mantê-las por 5 (cinco) anos para apresentação sempre que for solicitado.
§ 2º Caberá as farmácias e drogarias manter por um prazo de 5 (cinco) anos para apresentação, sempre que necessário, as notas fiscais de aquisição dos medicamentos e/ou correlatos do PFPB junto aos fornecedores, com arquivamento de 2 (duas) cópias, uma em meio físico e outra em meio magnético e/ou arquivo digitalizado, no próprio estabelecimento. 
§ 3º No caso de não ser possível a guarda das cópias dos documentos de que tratam os §§ 1º e 2º em meio magnético e/ou arquivo digitalizado no próprio estabelecimento, as farmácias e drogarias poderão arquivá-las em meio físico na respectiva empresa que a ela presta serviços contábeis ou em outro estabelecimento de sua preferência.
Conforme voto condutor do Acórdão 5259/2018-TCU-Primeira Câmara (Relator Ministro Vital do Rêgo) , a norma que instituiu o PFPB atribuiu ao programa, expressamente, a natureza de convênio, por meio do qual é outorgado ao particular (farmácia ou drogaria integrante da rede privada) a gestão de recursos públicos. Assim, ao assumir voluntariamente o múnus público de gestão de recursos do PFPB, o particular se submete à obrigação de prestar contas, conforme disposto no artigo 70, parágrafo único, da Constituição, e eventual responsabilização em caso de mau uso dos recursos geridos, conforme disposto no artigo 71, inciso II, da CF/1988.
Dessa forma, a não apresentação dos documentos que comprovam a legalidade das dispensações gera presunção de dano ao erário, já que o ônus da prova cabe aos estabelecimentos participantes do PFPB, e não à Administração Pública. 
O alegado equívoco administrativo é, na verdade, o descumprimento do disposto nas Portarias que regem o PFPB e caracteriza, conforme o art. 40 da Portaria GM/MS nº 971/2012, prática de irregularidade, devendo o estabelecimento, nos termos do art. 47, recolher aos cofres públicos o débito correspondente ao Valor de Referência repassado pelo Ministério da Saúde nas transações consideradas irregulares, sem prejuízo da multa prevista no art. 49.
Por fim, no âmbito do TCU, é considerado de boa-fé o responsável que, embora tenha concorrido para o dano ao erário ou outra irregularidade, seguiu as normas pertinentes, os preceitos e os princípios do direito. A análise, portanto, é feita sob o ponto de vista objetivo, sem que seja necessária a comprovação de má-fé (dolo) , mas apenas da ausência de boa-fé objetiva (Acórdão 7936/2018-TCU-Segunda Câmara, Relator Ministro-Substituto Augusto Sherman) .
Dessa forma, não é possível atestar a boa-fé da defendente, já que o dano decorreu justamente do descumprimento das normas e princípios do Programa Farmácia Popular do Brasil - PFPB. É possível afirmar que a responsável tinha consciência da ilicitude dos atos, haja vista ter assinado termo de adesão no qual requereu a habilitação nas condições estabelecidas pela Portaria que rege o Programa, da qual declarou expressamente estar ciente de todo o conteúdo e exigências, as quais aceitou e se comprometeu a cumprir.
Não assiste, dessa forma, razão à defendente.
Quarta alegação
Alega que toda farmácia, para o seu correto desempenho, precisa obedecer à legislação, a qual determina a permanência de um supervisor/responsável técnico no estabelecimento farmacêutico enquanto esse permanecer aberto. Dessa forma, durante o período das supostas irregularidades apuradas, a farmácia teria estado sob a responsabilidade do Sr. Edson Videschi, o qual seria o possuidor de senha e login do PFPB. 
Alega que o proprietário de uma farmácia muitas vezes não possuiria conhecimento técnico suficiente para supervisionar, e dessa forma contrataria pessoas para realizar todo o procedimento diário do estabelecimento. Alega, dessa forma, que a defendente não seria a responsável pela supervisão diária do Programa Farmácia Popular, o que seria atribuição do Sr. Edson Videschi. 
Alega, desta feita, que se houve qualquer cadastro de funcionários junto ao programa, com a consequente posse de remédios que não eram de direito, seria impossível que o dono da farmácia pudesse fiscalizar a situação, já que o responsável técnico Édson, detentor de senha e login do PFPB, era o responsável pela supervisão e autorização das compras dos medicamentos.
Análise
Encontra-se assentada nesta Casa a tese segundo a qual a delegação de poderes a subordinados não afasta a responsabilidade do gestor máximo por atos de sua competência primária, pois, ao delegar suas atribuições, o administrador tem obrigação de escolher bem o subordinado e assume o ônus de supervisioná-lo (v.g. Acórdãos 3.598/2017, Rel. Ministro Marcos Bemquerer, e 3.776/2017, Rel. Ministro André de Carvalho, ambos da 2ª Câmara; bem como Acórdãos 5.717/2017, Rel. Ministro Marcos Bemquerer, e 8.045/2017, Rel. Ministro Augusto Nardes, ambos da 1ª Câmara) .
No mesmo sentido decidiu o colegiado ao acompanhar o voto condutor do Acórdão 1346/2013-TCU-Plenário, sob a relatoria do ministro-substituto Marcos Bemquerer:
 (...) o instituto da delegação é uma manifestação da relação hierárquica que transfere atribuições ao agente delegado, mas não exime o autor da delegação do dever de acompanhar os atos praticados. Isso porque as prerrogativas e os poderes do cargo, tais como a supervisão, não são conferidos em caráter pessoal ao agente público, mas sim para o bom desempenho de seu papel institucional, sendo, portanto, irrenunciáveis.
Por fim, conforme o art. 13 da Portaria GM/MS nº 971/2012, a (s) senha (s) de acesso ao Sistema Autorizador é exclusiva do estabelecimento, sendo que o seu representante legal assume inteira responsabilidade pelo seu uso de acordo com as normas do Programa.
Não assiste, dessa forma, razão à defendente.
Quinta alegação
Alega que seria grande a dificuldade em saber quais seriam as regras do Programa Farmácia Popular, compreensão técnica sobre a legislação prevista, materiais de publicidade obrigatórios e atualização de medicamentos similares intercambiáveis, e que o manual de orientação teria sido criado apenas em 2016, após o período em que foram apuradas as supostas irregularidades.
Alega também que nunca teriam recebido treinamento e que seriam demasiadas as regras para serem obedecidas e compreendidas por funcionários totalmente leigos à compreensão de diversas legislações. Logo, seria desarrazoado que uma farmácia seja gravemente penalizada por erros formais, mesmo tendo atingido o objetivo final, qual seja: fornecimento de remédios à população a baixos preços e até mesmo gratuitamente. 
Análise
A participação no Programa Farmácia Popular do Brasil - PFPB é voluntária e as farmácias e drogarias que pretendem participar devem assinar termo no qual declaram estar cientes do conteúdo e das exigências da Portaria que rege o Programa, as quais aceitam e se comprometem a cumprir.
Ainda, conforme art. 10, X, da Portaria GM/MS nº 971/2012, somente poderão participar do PFPB as farmácias e drogarias que tiverem pessoal treinado para atuar no PFPB, de acordo com as normas e procedimentos estabelecidos.
Dessa forma, não assiste razão à defendente, já que assumiu, voluntariamente, a responsabilidade pela correta execução do PFPB, tendo assinado termo no qual declarou estar ciente do conteúdo e das exigências da Portaria que rege o Programa, as quais aceitou e se comprometeu a cumprir.
Revelia do estabelecimento comercial Drogaria Breves/Drogaria Nova Formula Ltda.
Apesar de a Dra. Nathália da Silva Reis, OAB/DF 43.931, ter apresentado alegações de defesa em nome do estabelecimento comercial Drogaria Breves/Drogaria Nova Formula Ltda., como não foi juntada procuração, deverá tal ato ser considerado inexistente, e o estabelecimento comercial ser considerado revel, dando-se prosseguimento ao processo, de acordo com o art. 12, § 3º, da Lei 8.443/1992.
Nos processos do TCU, a revelia não leva à presunção de que seriam verdadeiras todas as imputações levantadas contra os responsáveis, diferentemente do que ocorre no processo civil, em que a revelia do réu opera a presunção da verdade dos fatos narrados pelo autor (Acórdão 1009/2018-TCU-Plenário, Relator Ministro Bruno Dantas; 2369/2013-TCU-Plenário, Relator Ministro Benjamin Zymler; e 2449/2013-TCU-Plenário, Relator Ministro Benjamin Zymler) . Dessa forma, a avaliação da responsabilidade do agente não pode prescindir da prova existente no processo ou para ele carreada. 
Ao não apresentar sua defesa, o responsável deixou de produzir prova da regular aplicação dos recursos sob sua responsabilidade, em afronta às normas que impõem aos gestores públicos a obrigação legal de, sempre que demandados pelos órgãos de controle, apresentar os documentos que demonstrem a correta utilização das verbas públicas, a exemplo do contido no art. 93 do Decreto-Lei 200/1967: "Quem quer que utilize dinheiros públicos terá de justificar seu bom e regular emprego na conformidade das leis, regulamentos e normas emanadas das autoridades administrativas competentes." 
Mesmo as alegações de defesa não sendo apresentadas, considerando o princípio da verdade real que rege esta Corte, procurou-se buscar, em manifestações do responsável na fase interna desta Tomada de Contas Especial, se havia algum argumento que pudesse ser aproveitado a seu favor, bem como nas alegações de defesa apresentadas em seu favor, ainda que desacompanhadas de procuração. 
Em se tratando de processo em que a parte interessada não se manifestou acerca das irregularidades imputadas, bem como ante a ausência de argumentos que pudessem ser aproveitados em seu favor, pode este Tribunal, desde logo, proferir o julgamento de mérito pela irregularidade das contas, conforme os termos dos §§ 2º e 6º do art. 202 do Regimento Interno do TCU. (Acórdão 2064/2011-TCU-Primeira Câmara, Relator Ministro Ubiratan Aguiar; 6.182/2011-TCU-Primeira Câmara, Relator Ministro-Substituto Weder de Oliveira; 4.072/2010-TCU-Primeira Câmara, Relator Ministro Valmir Campelo; 1.189/2009-TCU-Primeira Câmara, Relator Ministro-Substituto Marcos Bemquerer; 731/2008-TCU-Plenário, Relator Ministro Aroldo Cedraz) .
Dessa forma o estabelecimento Drogaria Breves/Drogaria Nova Formula Ltda. deve ser considerado revel, nos termos do art. 12, §3º, da Lei 8.443/1992, devendo suas contas serem julgadas irregulares, condenando-o solidariamente ao débito apurado e aplicando-lhe a multa prevista no art. 57 da Lei 8.443/1992.
Culpabilidade
No âmbito do TCU, é considerado de boa-fé o responsável que, embora tenha concorrido para o dano ao erário ou outra irregularidade, seguiu as normas pertinentes, os preceitos e os princípios do direito. A análise, portanto, é feita sob o ponto de vista objetivo, sem que seja necessária a comprovação de má-fé (dolo) , mas apenas da ausência de boa-fé objetiva (Acórdão 7936/2018-TCU-Segunda Câmara, Relator Ministro-Substituto Augusto Sherman) .
Dessa forma, não é possível atestar a boa-fé dos responsáveis, já que o dano decorreu justamente do descumprimento das normas e princípios do Programa Farmácia Popular do Brasil - PFPB. É possível afirmar que os responsáveis tinham consciência da ilicitude dos atos, haja vista terem assinado termo de adesão no qual requereram a habilitação nas condições estabelecidas pela Portaria que rege o Programa, da qual declararam expressamente estarem cientes de todo o conteúdo e exigências, as quais aceitaram e se comprometeram a cumprir.
Verificação do Prazo de Prescrição da Pretensão Punitiva
Observa-se não ter ocorrido a prescrição da pretensão punitiva por parte do TCU, que, nos termos do entendimento firmado no Acórdão 1441/2016-TCU-Plenário (Relator Ministro Benjamin Zymler) , subordina-se ao prazo geral de prescrição indicado no art. 205 do Código Civil, qual seja, dez anos, contados a partir da data de ocorrência da irregularidade sancionada, nos termos do art. 189 do Código Civil. As irregularidades discutidas nesta TCE, de natureza continuada, se encerraram em 5/5/2015, bem como houve interrupção do prazo prescricional em 30/4/2021, em função do ato que determinou as citações (peça 53) , portanto há menos de 10 anos, não restando caracterizada a prescrição da pretensão punitiva.
Recolhimentos
Registra-se, por fim, que houve os seguintes recolhimentos, os quais serão creditados em favor dos responsáveis:
	DATA DA OCORRÊNCIA
	VALOR ORIGINAL
 (R$) 
	D/C

	11/03/2019
	7,59
	C

	28/02/2019
	7,59
	C

CONCLUSÃO
Em face da análise promovida na seção "Exame Técnico", propõe-se rejeitar as alegações de defesa apresentadas pela Sra. Sara Breves de Paiva Revoredo (CPF XXX.000.351-XX) , uma vez que não foram suficientes para sanear as irregularidades a ela atribuídas.
Apesar de o estabelecimento comercial Drogaria Breves/Drogaria Nova Formula Ltda. (CNPJ 06.298.078/0003-82) ter sido devidamente citado, não atendeu à citação e não se manifestou quanto às irregularidades verificadas, motivo pelo qual será considerado revel.
Verifica-se também que não houve a prescrição da pretensão punitiva, conforme análise realizada na seção "Verificação do Prazo de Prescrição da Pretensão Punitiva".
Por fim, inexistindo nos autos elementos que demonstrem a boa-fé dos responsáveis ou a ocorrência de outros excludentes de culpabilidade, conforme exposto na seção "Culpabilidade", devem suas contas ser, desde logo, julgadas irregulares, nos termos do art. 202, § 6º, do Regimento Interno/TCU, procedendo-se à sua condenação em débito e à aplicação da multa prevista no art. 57 da Lei 8.443/1992. 
PROPOSTA DE ENCAMINHAMENTO
Diante do exposto, submetem-se os autos à consideração superior, propondo:
considerar revel, para todos os efeitos, o estabelecimento comercial Drogaria Breves/Drogaria Nova Formula Ltda. (CNPJ 06.298.078/0003-82) , dando-se prosseguimento ao processo, nos termos do art. 12, § 3º, da Lei 8.443/1992 c/c o art. 202, § 8º, do RI/TCU; 
rejeitar as alegações de defesa apresentadas pela Sra. Sara Breves de Paiva Revoredo (CPF XXX.000.351-XX) ;
com fundamento nos arts. 1º, inciso I, 16, inciso III, alíneas "b" e "c", da Lei 8.443/1992 c/c os arts. 19 e 23, inciso III, da mesma Lei, e com arts. 1º, inciso I, 209, inciso II e III, 210 e 214, inciso III, do Regimento Interno, que sejam julgadas irregulares as contas do estabelecimento comercial Drogaria Breves/Drogaria Nova Formula Ltda. (CNPJ 06.298.078/0003-82) e da Sra. Sara Breves de Paiva Revoredo (CPF XXX.000.351-XX) , e condená-los, solidariamente, ao pagamento das quantias a seguir especificadas, com a fixação do prazo de quinze dias, a contar das notificações, para comprovar, perante o Tribunal (art. 214, inciso III, alínea "a", do Regimento Interno) , o recolhimento das dívidas aos cofres do Fundo Nacional de Saúde, atualizadas monetariamente e acrescidas dos juros de mora, calculados a partir das datas discriminadas, até a data dos recolhimentos, na forma prevista na legislação em vigor, abatendo-se, na oportunidade, os valores já ressarcidos:
	DATA DA OCORRÊNCIA
	VALOR ORIGINAL
 (R$) 
	D/C

	24/02/2011
	             4,05 
	D

	31/03/2011
	           23,38 
	D

	31/05/2011
	           11,50 
	D

	29/06/2011
	           13,77 
	D

	10/08/2011
	           27,54 
	D

	27/09/2011
	           13,77 
	D

	08/02/2012
	           54,23 
	D

	12/03/2012
	           13,77 
	D

	27/03/2012
	           61,34 
	D

	27/03/2012
	           19,20 
	D

	27/04/2012
	           25,56 
	D

	27/04/2012
	           53,00 
	D

	14/06/2012
	           51,12 
	D

	14/06/2012
	           13,77 
	D

	26/07/2012
	           57,60 
	D

	27/07/2012
	             7,02 
	D

	27/07/2012
	           51,12 
	D

	23/08/2012
	         372,00 
	D

	24/08/2012
	           76,68 
	D

	10/09/2012
	         618,31 
	D

	11/10/2012
	         324,00 
	D

	15/10/2012
	         276,05 
	D

	09/11/2012
	         194,10 
	D

	20/11/2012
	         178,92 
	D

	18/12/2012
	           91,20 
	D

	19/12/2012
	         168,70 
	D

	30/12/2012
	           86,91 
	D

	31/12/2012
	         198,30 
	D

	19/02/2013
	           86,91 
	D

	07/03/2013
	           93,60 
	D

	14/03/2013
	         193,80 
	D

	15/03/2013
	           15,34 
	D

	29/04/2013
	           51,12 
	D

	08/05/2013
	           54,60 
	D

	31/05/2013
	         200,97 
	D

	04/06/2013
	         114,00 
	D

	31/07/2013
	           24,90 
	D

	09/09/2014
	         502,80 
	D

	02/10/2014
	     4.137,90 
	D

	02/10/2014
	             4,80 
	D

	03/10/2014
	         483,52 
	D

	03/10/2014
	           13,77 
	D

	03/11/2014
	   15.360,32 
	D

	28/11/2014
	   20.791,63 
	D

	28/11/2014
	           29,37 
	D

	28/11/2014
	         132,50 
	D

	14/01/2015
	   21.102,44 
	D

	14/01/2015
	           13,77 
	D

	14/01/2015
	           18,57 
	D

	09/02/2015
	   25.897,77 
	D

	09/02/2015
	           42,93 
	D

	03/03/2015
	   25.758,29 
	D

	03/03/2015
	           16,80 
	D

	02/04/2015
	   14.253,34 
	D

	02/04/2015
	           45,93 
	D

	02/04/2015
	             5,40 
	D

	05/05/2015
	     9.560,73 
	D

	05/05/2015
	         193,15 
	D

	11/03/2019
	             7,59 
	C

	28/02/2019
	             7,59 
	C

aplicar ao estabelecimento comercial Drogaria Breves/Drogaria Nova Formula Ltda. (CNPJ 06.298.078/0003-82) e à Sra. Sara Breves de Paiva Revoredo (CPF XXX.000.351-XX) , individualmente, a multa prevista no art. 57 da Lei 8.443/1992 c/c o art. 267 do Regimento Interno, com a fixação do prazo de quinze dias, a contar das notificações, para comprovar, perante o Tribunal (art. 214, inciso III, alínea "a", do Regimento Interno) , o recolhimento das dívidas aos cofres do Tesouro Nacional, atualizadas monetariamente desde a data do Acórdão até a dos efetivos recolhimentos, se forem pagas após o vencimento, na forma da legislação em vigor; 
autorizar, desde logo, nos termos do art. 28, inciso II, da Lei 8.443/1992, a cobrança judicial das dívidas, caso não atendidas as notificações;
autorizar, desde logo, e com fundamento no art. 26, da Lei 8.443/1992 c/c o art. 217, do Regimento Interno do TCU, caso seja do interesse dos responsáveis, o parcelamento das dívidas em até 36 parcelas, devendo incidir, sobre cada uma, os encargos legais devidos, sem prejuízo de alertá-los de que, caso optem por essa forma de pagamento, a falta de comprovação do recolhimento de qualquer parcela implicará o vencimento antecipado do saldo devedor, nos termos do art. 26, parágrafo único, e 59, da Lei 8.443/1992 c/c o art. 217, § 2º, do Regimento Interno do TCU;
enviar cópia do Acórdão que vier a ser prolatado à Procuradoria da República no Distrito Federal, nos termos do § 3º do art. 16 da Lei 8.443/1992, c/c o § 7º do art. 209 do Regimento Interno do TCU, para adoção das medidas cabíveis, e ao Fundo Nacional de Saúde e aos responsáveis, para ciência, e informar-lhes que a deliberação, acompanhada do Relatório e do Voto que a fundamenta, está disponível para a consulta no endereço www.tcu.gov.br/acordaos, além de esclarecer que, caso requerido, o TCU poderá fornecer sem custos as correspondentes cópias, de forma impressa;
 informar à Procuradoria da República no Distrito Federal que, nos termos do parágrafo único do art. 62 da Resolução TCU 259/2014, os procuradores e membros do Ministério Público credenciados nesta Corte podem acessar os presentes autos de forma eletrônica e automática, ressalvados apenas os casos de eventuais peças classificadas como sigilosas, as quais requerem solicitação formal.
2.	O membro do Ministério Público junto ao TCU, neste ato representado pelo Procurador Rodrigo Medeiros de Lima, concordou com a proposta de encaminhamento sugerida pela unidade técnica, apresentando considerações sobre o instituto da prescrição, conforme manifestação a seguir transcrita (peça 82) :
Em face dos elementos constantes dos autos e da revelia de um dos responsáveis, devidamente citado, conforme informado no despacho à peça 78, este representante do Ministério Público junto ao Tribunal de Contas da União manifesta-se em consonância com o encaminhamento proposto pela unidade técnica, em pareceres uniformes (peças 79 e 81) , sem prejuízo de tecer breves ponderações a respeito da prescrição.
2.	Primeiramente, no caso concreto, em que não se constata prazo estabelecido para se prestar contas, é razoável adotar como marco inicial da prescrição a data em que se viabilizou para a Administração (em sentido amplo) a obtenção de ciência sobre as irregularidades apuradas nesta TCE, qual seja, 13/5/2015, dia em que se concluiu a auditoria do Departamento Nacional de Auditoria do Sistema Único de Saúde (DENASUS) - peça 3, p. 3. A consideração dessa data justifica-se em situações como a que se trata nestes autos, nas quais se verifica a dissimulação de atos executados em desconformidade com a boa gestão dos recursos públicos. Não é razoável, pois, em tais casos, adotar como termo inicial do prazo prescricional a data em que os atos irregulares foram executados, sob pena de se permitir que o agente que os praticou beneficie-se da própria torpeza, de forma incompatível com a boa-fé objetiva. 
3.	Ainda que a lei seja omissa quanto a tal hipótese impeditiva da prescrição, ela decorre da própria lógica da prescrição e do ditame da boa-fé objetiva que, como princípio geral de direito, presta-se à colmatação de lacunas, nos termos do art. 4º da Lei de Introdução às Normas do Direito Brasileiro (LINDB) .
4.	Orientações semelhantes são identificadas na jurisprudência do STJ:
 (...) 5. Outro relevante e grave aspecto a ser destacado é a intenção deliberada do Sr. Hélio Viana Freitas em obstar a realização de sua citação, como atestado pelo meirinho, em 9.7.2009. Ao argumentar a existência de prescrição, quando se escondeu intencionalmente e só compareceu aos autos em virtude da realização de penhora on-line nas suas contas correntes, denota propósito de "beneficiar-se com a própria torpeza". Tal conduta não encontra amparo jurídico e não pode ser chancelada pelo Poder Judiciário. Precedentes: AgInt nos EDcl no AREsp 1.013.829/RJ, Rel. Min. Marco Aurélio Bellizze, Terceira Turma, DJe 14.8.2018; REsp 1.740.260/RS, Rel. Min. Ricardo Villas Bôas Cuevas, Terceira Turma, DJe 29.6.2018; AgRg no REsp 1.398.155/RN, Rel. Min. Benedito Gonçalves, Primeira Turma, DJe 28.9.2015; REsp 1.366.694/MG, Rel. Min. Mauro Campbell Marques, Segunda Turma, DJe 17.4.2013.
 (...) 
 (REsp 1770249/RJ, Rel. Ministro HERMAN BENJAMIN, SEGUNDA TURMA, julgado em 8/11/2018, DJe 19/11/2018) (grifos nossos) 
ADMINISTRATIVO. CONTRATO. INADIMPLÊNCIA. ANTECIPAÇÃO DO VENCIMENTO. PRAZO DE PRESCRIÇÃO. MANUTENÇÃO DO TERMO INICIAL.
1. Trata-se de ação monitória referente ao contrato de abertura de crédito para financiamento estudantil em que a origem afastou a prescrição reconhecida pelo juízo de primeiro grau.
2. Esta Corte pacificou seu entendimento no sentido de que, mesmo diante do vencimento antecipado da dívida, subsiste inalterado o termo inicial do prazo de prescrição - no caso, o dia do vencimento da última parcela, 10.2.2008. Precedentes.
3. Note-se, ainda, que a ninguém é admitido valer-se da própria torpeza. Ora, entender em favor da antecipação do prazo em questão beneficiaria o próprio devedor que criou o óbice para o recebimento do crédito.
4. Recurso especial não provido.
 (REsp 1247168/RS, Rel. Ministro MAURO CAMPBELL MARQUES, SEGUNDA TURMA, julgado em 17/5/2011, DJe 30/5/2011) (grifos nossos) 
5.	Registre-se que a adoção da teoria da actio nata, em sua subjetiva acepção, é medida que, para além de juridicamente razoável - vez que permite à prescrição operar, de fato, como instrumental garantidor da ordem e segurança jurídicas, em vez de favorecer unicamente ao interesse privado do agente dissimulador - desvela-se imprescindível aos casos em que se apuram ilícitos de maior complexidade, que, pela própria natureza de que se revestem, não têm percepção prontamente evidenciadas e, portanto, são impassíveis de ciência imediata pelos órgãos de controle da gestão pública, a exemplo dos casos de fraudes, como o que se trata nestes autos.
6.	Em vista dos parâmetros acima apontados, verifica-se a não ocorrência da prescrição no caso concreto. O termo inicial para a contagem do prazo prescricional é 13/5/2016, data do término da auditoria do Denasus (peça 3, p. 3) , e o ato que ordenou as citações ocorreu em 30/4/2021 (peça 53) , menos de dez anos, portanto, desde o advento da pretensão sancionatória do TCU. Tal conclusão diz respeito às pretensões punitiva e ressarcitória, eis que entendemos ser aplicável o prazo geral de prescrição do art. 205 da Lei 10.406/2002 a ambas, diante da falta de norma específica que regule o instituto da prescrição da pretensão reparatória no âmbito do controle externo[footnoteRef:2]. [2:  A Corte de Contas adota o prazo decenal  no que diz respeito à prescrição da pretensão punitiva, a teor do Acórdão 1441/2016-TCU-Plenário (relator Ministro Benjamin Zymler; redator Ministro Walton Alencar Rodrigues) .] 
7.	Registramos, ainda, pontual discordância, no que tange ao exame da prescrição realizado pela unidade técnica à luz da Lei 9.873/1999. A divergência se restringe à consideração de mais de uma causa interruptiva de mesma natureza, o que não vislumbramos possível, sob pena de permitir, no limite, infindáveis extensões do prazo prescricional, em dissonância com o princípio da razoabilidade.
8.	Inobstante esse ponto de dissonância, deixamos de empreender a reanálise da incidência da prescrição sob o regime da aludida lei, uma vez que, considerando o prazo geral de prescrição do art. 205 da Lei 10.406/2002, não ocorreu a prescrição.
	É o relatório.

Nathália da Silva Reis (OAB/DF 43.931).

Procurador Rodrigo Medeiros de Lima.

TOMADA DE CONTAS ESPECIAL. PROGRAMA FARMÁCIA POPULAR. IRREGULARIDADES NA APLICAÇÃO DOS RECURSOS DO PROGRAMA. RESPONSABILIZAÇÃO DA EMPRESA E DE SUA DIRIGENTE. IRREGULARIDADE DAS CONTAS DOS RESPONSÁVEIS, COM CONDENAÇÃO EM DÉBITO E APLICAÇÃO DE MULTA.

TOMADA DE CONTAS ESPECIAL (TCE)

Secretaria de Controle Externo de Tomada de Contas Especial (SecexTCE).

A presente tomada de contas especial (TCE) foi instaurada em desfavor do estabelecimento comercial Drogaria Breves/Drogaria Nova Formula Ltda. (CNPJ 06.298.078/0003-82) , solidariamente com a Sra. Sara Breves de Paiva Revoredo (CPF 020.000.351-83) , na qualidade de administradora da empresa, em razão da aplicação irregular dos recursos do Sistema Único de Saúde (SUS) no âmbito do Programa Farmácia Popular do Brasil - Aqui Tem Farmácia Popular (PFPB) , no período de 24/2/2011 a 5/5/2015.
As irregularidades na execução do programa, pelo referido estabelecimento comercial, foram constatadas em auditoria do Denasus, que apontou prejuízo no valor histórico de R$ 142.287,88, em razão dos seguintes fatos: (i) registro de dispensação de medicamentos sem notas fiscais que comprovem a aquisição; (ii) não apresentação de cópia do cupom fiscal, cupom vinculado e/ou receitas médicas solicitados; (iii) apresentação de cupom fiscal vinculado e/ou receitas médicas com irregularidades.
No âmbito deste Tribunal, a responsabilização recaiu sobre a pessoa jurídica e a pessoa física de seus dirigentes, haja vista a natureza jurídica da empresa e o caráter convenial conferido à relação entre o poder público e o particular, no bojo do programa em exame, conforme jurisprudência pacífica deste Tribunal (Acórdão 3796/2020-TCU-Primeira Câmara, 2.395/2020TCU1ª Câmara e 2.386/2020TCU- 1ª Câmara, dentre outros) .
Instados os responsáveis a se pronunciar no processo (peças 56-57) , conforme avisos de recebimento acostados aos autos às peças 58-59, os responsáveis apresentaram, de forma conjunta, suas alegações de defesa (peças 59/61) , tendo sido admitida apenas a defesa apresentada pela Sra. Sara Breves de Paiva Revoredo, em virtude de vício de representação da sociedade empresarial não devidamente suprido, inobstante diligência para tanto realizada (peças 69, 71, 76 e 77) .
A unidade técnica propôs, em uníssono, o julgamento pela irregularidade das contas dos responsáveis, suas condenações no débito apurado e a aplicação de multa fundamentada no art. 57 da Lei 8.443/1992.
Tal proposta contou com a anuência do MPTCU, neste ato representado pelo Procurador Dr. Rodrigo Medeiros de Lima (peça 82) .
Feito esse breve histórico, passo ao exame do mérito deste processo.
Deixo de acolher a preliminar de prescrição. Sobre o tema, filio-me ao entendimento de que o RE 636.886 deliberou pela aplicação da Lei 6.830/1980 (Lei de Execução Fiscal) à ação de execução de acórdão do TCU e somente nessa etapa processual. Nada mencionou, entretanto, sobre o prazo para a constituição do título executivo, referente ao acórdão condenatório.
Essa posição coincide com o que restou decidido pelo STF no julgamento dos embargos opostos pela União naquele recurso extraordinário, como pode ser visto na seguinte passagem do voto do relator, e. Min. Alexandre de Moraes:
Nenhuma consideração houve acerca do prazo para constituição do título executivo, até porque esse não era o objeto da questão cuja repercussão reconhecida no Tema 899, que ficou adstrito, como sobejamente já apontado, à fase posterior a formação do título. 
Diante disso, considerando que recentes decisões deste Tribunal adotaram, à unanimidade, a tese da imprescritibilidade da pretensão ressarcitória no âmbito do controle externo (Acórdão 5236/2020-TCU-Primeira Câmara, 6.171/2020-TCU-2ª Câmara, 6.084/2020-TCU-1ª Câmara, 5.681/2020-TCU-2ª Câmara, 6.846/2020-TCU-2ª Câmara, 6.676/2020-TCU-2ª Câmara, 6.707/2020-TCU-2ª Câmara, 6.473/2020-TCU-1ª Câmara, 6.466/2020-TCU-1ª Câmara, 6.465/2020-TCU-1ª Câmara, dentre outros) , opto por seguir a mesma linha nestes autos, aplicando-se tal entendimento para o débito e mantendo-se a posição vigente nesta Casa quanto ao prazo prescricional da pretensão punitiva, nos termos do que restou decidido no incidente de uniformização de jurisprudência apreciado pelo Acórdão 1441/2016-TCU-Plenário.
Além disso, destaco inexistir, na legislação pátria, prazo prescricional especificamente estabelecido para os processos que tramitam no âmbito deste Tribunal. Não há regramento para o início da contagem do prazo prescricional e suas eventuais interrupções. A Suprema Corte, no julgado paradigmático, não apontou que norma, das atualmente existentes, deveria ser adotada para modular os casos de que tratou.
Até que sobrevenham todos esses esclarecimentos e definições, não seria possível a imediata aplicação, com a devida segurança, da tese fixada pelo STF no âmbito do TCU.
Não obstante isso, as manifestações precedentes demonstraram que em quaisquer cenários legais não estaria caracterizada a prescrição suscitada pela responsável.
Também não acolho a preliminar de ilegitimidade para figurar no polo passivo desta TCE. Conforme evidenciado pela unidade técnica, a Sra. Sara Revoredo era a única sócia administradora da sociedade empresarial à época dos fatos, com gestão entre 2/6/2004 e 2/6/2016, consoante informações colhidas na Base de Dados da RFB (peça 50) e no contrato social e alterações (peças 15 e 60) . 
A responsabilidade da defendente encontra respaldo no Enunciado da Súmula TCU 286, segundo o qual: "A pessoa jurídica de direito privado destinatária de transferências voluntárias de recursos federais feitas com vistas à consecução de finalidade pública responde solidariamente com seus administradores pelos danos causados ao Erário na aplicação desses recursos".
No mérito, acompanho as manifestações precedentes, cujas análises adoto como minhas razões de decidir. De fato, os responsáveis deixaram de trazer aos autos os documentos que comprovam a regular aplicação dos recursos em exame, justificando a irregularidade de suas contas e a condenação em débito ora sugerida.
A Portaria GM/MS 971/2012, ao regulamentar o programa em análise, estabeleceu a obrigatoriedade dos estabelecimentos participantes de armazenar e manter, por um prazo de 5 anos, as notas fiscais de aquisição dos medicamentos e/ou correlatos do Programa junto aos fornecedores, os cupons fiscais de venda, os cupons vinculados assinados pelos clientes e as respectivas receitas médicas (arts. 22 e 23) . A ausência de notas fiscais ou documentação que comprove a aquisição dos medicamentos dispensados impossibilita atestar a legalidade da dispensação.
Também o transcurso de tempo não socorre à responsável, que foi instada a prestar contas ainda em 2016, conforme Comunicado de Auditoria 02/2016 (ausente dos autos) , bem como a apresentar defesa ante as irregularidades detectadas em 26/7/2016 (peça 16) .
A afirmação de que as irregularidades identificadas nos cupons fiscais e/ou receitas médicas apontadas pela fiscalização decorreriam de erros administrativos ou burocráticos não autorizam o recebimento dos documentos falhos como prova da regularidade da aplicação dos recursos obtidos mediante o programa em análise. Não há, dessa forma, como acatar as alegações de defesa apresentadas.
O alegado equívoco administrativo é, na verdade, o descumprimento do disposto nas Portarias que regem o PFPB e caracteriza, conforme o art. 40 da Portaria GM/MS 971/2012, prática de irregularidade, o que impõe, nos termos do art. 47, o recolhimento aos cofres públicos do débito correspondente ao Valor de Referência repassado pelo Ministério da Saúde nas transações consideradas irregulares, sem prejuízo da multa prevista no art. 49.
Dessa forma, a não comprovação da regular aplicação dos recursos disponibilizados impõe o ressarcimento do prejuízo apurado, independentemente da identificação de dolo na conduta do integrante do programa, que possui natureza de convênio, por meio do qual é outorgada ao particular a gestão de recursos públicos.
Também não merece acolhida a alegação de que a responsabilidade deveria recair sobre empregado do estabelecimento. O art. 13 da Portaria GM/MS 971/2012 determina que as senhas de acesso ao Sistema Autorizador são exclusivas do estabelecimento e o seu representante legal assume inteira responsabilidade pelo seu uso de acordo com as normas do Programa.
Não está caracterizada nos autos a prescrição da pretensão punitiva deste Tribunal, motivo pelo qual proponho também a aplicação da multa prevista no art. 57 da Lei 8.443/1992. De fato, as irregularidades discutidas nestes autos, de natureza continuada, se encerraram em 5/5/2015 e o ato que determinou a citação foi expedido em 30/4/2021 (peça 53) , antes, portanto, do interregno de dez anos previsto no art. 205 do Código Civil, utilizado subsidiariamente por este Tribunal, conforme Acórdão 1441/2016-TCU-Plenário.
	Diante do exposto, voto pela adoção da minuta de acórdão que ora trago ao exame deste colegiado.
TCU, Sala das Sessões, em 27 de setembro de 2022.
Ministro VITAL DO RÊGO 
Relator